【裁判字號】    95,台上,5741
【裁判日期】    951019
【裁判案由】    違反貪污治罪條例等罪
【裁判全文】
最高法院刑事判決            九十五年度台上字第五七四一號
上   訴   人  台灣高等法院高雄分院檢察署檢察官
上訴人即被告  甲○○
被        告  乙○○
              丙○○
上列上訴人等因被告等違反貪污治罪條例等罪案件，不服台灣高
等法院高雄分院中華民國九十五年四月十二日第二審更審判決（
九十四年度上更(二)字第八號，起訴案號：台灣高雄地方法院檢察
署八十八年度偵字第七六九０號），提起上訴，本院判決如下：
    主  文
原判決除撤銷乙○○違背職務收受賄賂部分外，均撤銷，發回台
灣高等法院高雄分院。
其他上訴駁回。
    理  由
一、撤銷發回部分：
本件原判決撤銷第一審關於上訴人即被告甲○○部分科刑之判決
及被告乙○○違背職務收受賄賂部分無罪之判決（認此部分為訴
外裁判，不另為改判），改判仍論處甲○○共同依據法令從事公
務之人員，侵占公有財物罪刑，並維持第一審關於乙○○其餘部
分及被告丙○○部分無罪之判決，復於理由內說明甲○○被訴另
涉有公務員登載不實罪、關於美金六千元部分之侵占公有財物罪
及違背職務受賄罪、對於主管之事務圖利罪等部分，經審理結果
，認犯罪不能證明，因公訴人認與有罪部分，有裁判上一罪關係
，而均不另為無罪之諭知，並駁回檢察官對此部分無罪及不另為
無罪諭知部分之第二審上訴。固非無見。
惟查：（一）、訊問、詢問被告應出以懇切之態度，不得用強暴
、脅迫、利誘、詐欺、疲勞訊問或其他不正之方法，刑事訴訟法
第九十八條、第一百條之二固定有明文，然職司訊問、詢問之公
務人員，於訊問、詢問之際，告知法律規定，曉以法律上利害關
係，適與刑事訴訟法第一百八十七條關於證人具結、作證前，應
告知其據實陳述義務與違反義務之處罰規定精神，同其旨趣，均
在促使受訊（詢）問人知所行止，以防免其虛偽陳述，誤導偵查
、審判機關，致使國家刑罰權陷於誤用或濫用之危險，要與影響
自由陳述意志之不正方法，迥不相牟。原判決就三奇旅行社負責
人李三奇於民國八十八年一月二十日在法務部調查局高雄縣調查
站（下稱調查站）所為交付六千元美金予甲○○，由其負責分配
與參加考察之代表每人約八百元美金云云等不利於甲○○之供述
，雖援引第一審對該供述錄音帶之勘驗筆錄為據，認係出於調查
員之恫嚇，非任意性自白為由，不具證據能力。然依卷附之上開
勘驗筆錄所載，詢問當日下午三時三十分三十秒、五十分十六秒
及四時五分十八秒，調查員對李三奇稱「移送檢察官」、「以有
串證之虞」及「聲請羈押」等語，究已足以影響受詢問人本於自
由意志而為陳述之不正方法？抑或僅屬告知法律規定，曉以法律
上之利害關係，促使受詢問人知所行止，據實陳述之方法？原判
決未為必要之說明，徒據上開勘驗結果，遽採信李三奇所言其於
調查站之上開供述非具任意性之自白而認不具證據能力，尚嫌理
由欠備。（二）、依卷證資料，甲○○在證人即經辦本件出國考
察旅費編列、核銷工作之高雄縣燕巢鄉代表會（下稱代表會）組
員石美芳擬具出國工作計劃書前，曾於八十六年十一月十四日，
請鄉民代表簽具「十二月初前往絲路之旅同意書」，僅甲○○、
張伯琳、李義發、楊瑞華、莊坤仁、潘勝雄、董春吉等七人簽名
同意（第七六九０號偵查卷《下稱偵查卷》第二六六頁）。甲○
○、乙○○既明知於此，何以竟命石美芳製作內容載有由主席甲
○○、副主席花明祥分別領隊，代表十一人，分二梯次，主席甲
○○等五人預定於八十七年二月十一日起至八十七年二月二十三
日止，副主席花明祥等六人預定於八十七年三月五日起至八十七
年三月十七日止，為期十三天，前往中國大陸，考察強化環保設
施暨環境美化、綠化等業務之「高雄縣燕巢鄉代表會八十七年度
因公出國工作計劃書」？並於八十六年十二月十九日批示函報高
雄縣政府，高雄縣政府亦因而同意照辦（調查站Ｃ卷第四五八至
四六三頁）。又依該工作計劃書，考察費預算新台幣（下同）一
百三十萬元係高雄縣燕巢鄉代表二梯次共十一人之經費，亦為甲
○○、乙○○所明知，而實際上本件僅七位代表參加，何以三奇
旅行社之報價及代表會與其簽訂之旅遊契約旅遊團費卻仍為一百
萬元，加上雜支費三十萬元，共一百三十萬元？嗣並以該七人，
一梯次之出國考察，即將預算全部用罄報銷。再者，甲○○、乙
○○均明知該工作計劃所定之考察事項乃美化及綠化之環保設施
，何以與彼等簽約負責安排考察行程之三奇旅行社所提出之卷附
旅館交通一覽表與十三日遊說明（調查站Ｃ卷第四九九頁、第五
００頁），似無考察行程之安排？是否純屬「絲路之旅」之旅遊
活動？能否謂係業務考察？若可認屬業務考察，何以迄已時近九
年，仍未見依規定於返國後提出考察報告可稽？凡此均與上開出
國工作計劃書之記載是否不實之認定，至有關係，顯有詳加探求
之必要，此本院前次發回意旨業已指明。然原判決仍徒憑甲○○
於該工作計劃書上所為「請各代表儘量參加」之批示及實際參加
大陸考察之七位代表與上開表示同意參加之七位代表亦不完全相
符，即認該計劃書僅係針對該次考察預算執行所擬定之計劃書，
尚難以事後執行結果與原計劃不符及未提出考察報告之行政缺失
，指計劃書登載不實，而就上開事證何以不足採信，理由內並未
為必要之說明，遽為有利於甲○○、乙○○、丙○○等人之認定
，致原有證據上理由矛盾、判決理由不備等違法瑕疵猶然存在。
（三）、原判決以政府採購法係本件行為後之八十八年五月二十
七日始公布施行，並援引卷附內政部第八九０四六０四號函轉之
行政院公共工程委員會第00000000號，關於以個人名義
辦理採購，不適用政府採購法之函文，及「國外出差旅費規則」
第五條「出差人員乘坐飛機者，應檢附機票票根及憑國際線航空
機票購票證明單或旅行業代收轉付收據列報」規定，說明本件出
國考察，無採購法之適用，亦不須經由比價程序，僅以旅行業者
之收據列報即可。本件出國固無採購法相關規定之適用，然上開
得以票根及購票證明單或旅行業者之收據列報之規定，揆其文意
，僅為關於國外出差人員乘坐飛機機票費用報銷之相關規定，並
不及於其他出國考察費用，原判決資為本件出國考察旅遊契約之
訂立毋庸經由比價程序之論據，已有未合；且石美芳於第一審證
稱本件出國依當時之行政作業，本來即應比價，其並已告知乙○
○（第一審卷一第一五六頁），乃原判決就此不利於被告等之證
言，未予採信，復未於理由內說明何以不採之理由，同屬判決理
由不備。（四）、原審裁判時，貪污治罪條例第六條第四款規定
之依據法令從事公務之人員，對於非主管或監督之事務，利用職
權機會或身分圖利罪，係指行為人之身分，對於該事務有某種影
響力，而據以圖利；或行為人對該事務，有可憑藉影響之機會，
而利用機會圖利。又公務員就主管事務圖利罪之被圖利者，固無
從與該圖利之公務員成立該圖利罪之共犯，然被圖利之人若因該
圖取不法利益之行為而另成立他罪，自仍應依該他罪論處。李三
奇於八十八年一月二十日調查站詢問時，在其指遭調查人員恫嚇
之前，即供明其就本件出國考察旅費之報價，係因甲○○告知經
費一百萬元，有八位代表參加，其乃依此計算，每人十二萬六千
五百元等語（調查站Ａ卷第五十四頁），原判決理由貳、一（四
）３─，亦憑以認定代表會係以八位鄉民代表為成員，與三奇
旅行社簽約。苟屬非虛，則本件出國之民意代表實際上僅七人，
何以卻以八人計之？本件出國差旅費事後究以七人或八人名義報
銷？報銷名義人為何人？又依卷內資料及原判決所載，丙○○參
與本件八十七年二月十一日之出國考察，並未於出國前繳交任何
旅費，已事非尋常，甚且旅遊結束後，仍未繳交，迄八十八年一
月三十一日始交付旅費，距出國已時約一年，且係在八十八年一
月二十日調查站開始調查本案之後，尤屬異常，其原因如何？與
代表會依較實際出國之七位代表多一人即八位代表之人數與旅行
社簽約有無關聯？苟丙○○確圖得出國旅費之不法利益，是否利
用其鄉長之身分或憑藉機會為之？均攸關其本件犯行之認定，基
於公平正義之維護，自有進一步調查研求之必要。原判決未詳加
辨明，徒據李三奇所稱其多次前往收款皆因故未能與丙○○晤面
，且慮及丙○○身為鄉長，無不能清償之虞，故未積極向其收取
云云，及以被圖利者不可能與圖利者共犯圖利罪為由，遽為有利
丙○○之判斷，非但調查職責未盡，且其採證是否合於經驗法則
？亦非無疑。（五）、事實審法院於卷內有利及不利被告之證據
併陳時，如何取捨而為適合於事實之認定，應詳予論列其取捨判
斷之理由，否則究難謂無判決理由不備之違誤。原判決就乙○○
於偵查中供稱八十五年五月間其與甲○○及石美芳、三豐土木包
工業負責人陳東波、達比室內設計公司來代表會研究該工程時，
甲○○指示蕭達營找三家設計公司比價，並要陳東波找廠商陪標
；及證人蕭達營於調查站證述乙○○事先與其聯繫，指示其提供
二家公司參加形式比價，其乃提供上將、米桓供石美芳作為比價
簽呈之依據等語，雖以乙○○為代表會秘書，其上開所為係承甲
○○之命執行業務，且石美芳亦稱本件設計工程，甲○○指定由
三家比價並未違法，而認甲○○、乙○○並未圖利，然就上開供
證所述僅係形式上比價，並無實際比價程序之不利於甲○○二人
之證據，未予採信，並未說明不採之理由。另孫憶隆、楊同義、
古幸靜、楊正忠、李育麟、鍾旺居、高雙武、林茂男、蔡文得及
孫文中等多家出名參與投標本件土木等工程之公司負責人亦均證
稱未實際參與比價，係應同業要求，而借牌由其利用參與比價（
調查站Ａ卷第八十一頁至第一一四頁），似印證乙○○所供甲○
○要求陳東波找廠商陪標云者非虛，原判決就此部分不利於甲○
○二人之證據，亦未置一詞，遽為有利於甲○○、乙○○二人有
利之判斷，復未於判決理由說明無調查必要之理由，同有證據調
查職責未盡及判決理由不備之違背法令。（六）、關於乙○○所
保管三萬四千一百八十元之鐵皮屋興建款部分，石美芳先後於調
查站、第一審證稱該款項係乙○○以搭蓋鐵皮屋為由領取，時因
接近會計年終，為免該款繳庫，乙○○表示款項由渠持有，渠將
告知甲○○，余某未曾要求其保管該款，嗣該款項始終未用於鐵
皮屋等語（調查站Ａ卷第三十三、五十頁、原審卷二第二十六頁
），嗣於原審上訴審審理時亦稱當時因冷氣暴露在外，其向乙○
○反應，乙○○指示將錢領出，其將款項交予乙○○後，即一直
由乙○○保管，乙○○是否曾向甲○○報告，其不得而知（上訴
卷一第一一五頁）。依上開證言，似僅謂上開款項初即係余建興
以興建鐵皮屋為由所領取，嗣未用以搭建鐵皮屋，卻仍繼續保管
該款，未交由石美芳繳回公庫等情，並未言及因經費不足，恐無
法再獲補助而避免繳回，亦非石美芳以之向乙○○反應，乃先由
乙○○暫時保管，原判決援引石美芳之證言，說明「因該經費尚
有不足，為避免繳回無法再獲補助，由石美芳向乙○○反應（當
時甲○○在國外），乃先由被告乙○○領取暫時保管」，已有與
卷證資料不盡相符之可議。又乙○○為興建鐵皮屋而領取該款項
後，究有無進行該興建事宜？若未進行，其原因為何？石美芳所
述該款項並未使用於鐵皮屋一節，是否屬實？此與乙○○未繳回
鐵皮屋興建款，究係基於不法意圖而擅將之據為己有，或僅因他
故而一時未能繳回，主觀上並無不法所有等犯罪事實存否之判斷
，至有關係，原判決未細繹推敲，遽認乙○○此部分被訴犯罪不
能證明，亦嫌率斷。（七）、有罪判決書所記載之犯罪事實，為
論罪科刑適用法律之基礎，故凡於適用法律有關之重要事項，必
須詳加認定，明確記載，然後於理由內敘明犯罪事實所憑之證據
及認定之理由，始足為適用法律之依據。又侵占罪之成立，以持
有他人之物而實行不法領得之意思為構成條件，自必須所侵占之
物，於不法領得以前，即已在其實力支配之下，始與持有之要素
相符。原判決事實認定甲○○係代表會主席，該代表會八十五年
整建辦公廳舍之工程管理費在代表會之組員石美芳保管中，甲○
○竟意圖為自己不法之所有，指示石美芳提領其中十萬元供甲○
○個人出國考察時公關之用，並對甲○○論以侵占公有財物罪。
但事實、理由內，就甲○○所侵占之公有財物，究如何為其持有
，其如何變易持有為所有而成立侵占罪，皆未為適當之說明，亦
有判決理由不備之違失。以上，或係上訴意旨所指摘，或為本院
得依職權調查之事項，應認原判決除撤銷第一審判決乙○○違背
職務收受賄賂部分外，仍均有發回更審之原因。乙○○其他被訴
部分，及原判決說明甲○○其餘不另為無罪諭知部分，基於審判
不可分之原則，併予發回。
二、駁回（檢察官對乙○○違背職務收受賄賂上訴）部分：
上訴得對於判決之一部為之；未聲明為一部者，視為全部上訴，
刑事訴訟法第三百四十八條第一項定有明文。又第三審上訴書狀
，應敘述上訴之理由，其未敘述者，得於提起上訴後十日內補提
理由書於原審法院，已逾上述期間，而於第三審法院未判決前仍
未提出上訴理由書者，第三審法院應以判決駁回之，亦為刑事訴
訟法第三百八十二條第一項、第三百九十五條後段所明定。本件
被告等三人違反貪污治罪條例等罪案件，檢察官不服原審判決，
於九十五年五月五日提起上訴，並未聲明為一部上訴，自應視為
全部上訴。又其上訴時並未敘述理由，嗣雖於九十五年五月十八
日補提上訴理由書，然所敘述者，並無原判決撤銷第一審判決關
於乙○○違背職務收受賄賂部分之上訴理由，迄今逾期已久，於
本院判決前仍未補提理由書，其此部分之上訴自非合法，應予駁
回。
據上論結，應依刑事訴訟法第三百九十七條、第四百零一條、第
三百九十五條後段，判決如主文。
中    華    民    國  九十五  年    十    月   十九   日
                      最高法院刑事第八庭
                          審判長法官  張  淳  淙
                                法官  劉  介  民
                                法官  張  春  福
                                法官  洪  昌  宏
                                法官  蔡  彩  貞
      本件正本證明與原本無異
                                      書  記  官
中    華    民    國  九十五  年    十    月  二十五  日
                                                      J


司法院資訊處製作；財團法人民間司法改革基金會備份。
